【裁判字號】    94,訴,1893
【裁判日期】    951214
【裁判案由】    損害賠償
【裁判全文】
臺灣臺北地方法院民事判決              94年度訴字第1893號
原      告  戊○○
            丁○○
                        號
上  1   人
財產管理人  丙○○○
原      告  辛○○
            庚○○
            己○○
                        號4樓.
上5人共同
訴訟代理人  林秋萍律師
被      告  甲○○
訴訟代理人  陳俊隆律師
複代理人    壬○○
被      告  乙○○
上列當事人間損害賠償事件，本院於民國95年11月16日言詞辯論
終結，判決如下：
    主  文
被告甲○○應給付原告新臺幣貳仟貳佰伍拾捌萬壹仟貳佰柒拾陸
元，及自民國八十四年二月十八日起至清償日止，按年息百分之
五計算之利息。
原告其餘之訴駁回。
訴訟費用由被告甲○○負擔。
本判決第一項於原告以新臺幣柒佰伍拾參萬元供擔保後，得假執
行。但被告甲○○如以新臺幣貳仟貳佰伍拾捌萬壹仟貳佰柒拾陸
元為原告預供擔保，得免為假執行。
原告其餘假執行之聲請駁回。
    事實及理由
甲、程序方面：
一、按失蹤人失蹤後，未受死亡宣告前，其財產之管理，依非訟
    事件法之規定，民法第10條定有明文。復按，「失蹤人未置
    財產管理人者，其財產管理人依下列順序定之：一、配偶。
    二、父母。三、成年子女。四、與失蹤人同居之祖父母。五
    、家長。」，非訟事件法第109條亦有明文。經查，本件原
    告丁○○失蹤後，未受死亡宣告前，未置財產管理人，其配
    偶丙○○○，有戶籍謄本附卷可稽（見本院卷第35頁），為
    其財產管理人，自有權代理失蹤人丁○○提起本件訴訟，合
    先敘明。
二、次按，訴狀送達後，原告不得將原訴變更或追加他訴；但
    請求之基礎事實同一、該訴訟標的對於數人必須合一確定時
    ，追加其原非當事人之人為當事人、且不甚礙被告之防禦及
    訴訟之終結者，不在此限，民事訴訟法第255條第1項第2、5
    、7款定有明文。經查，本件原告主張經由臺北市政府大安
    區戶政事務所之許玉珠戶政資料，以及臺北市地政處關於
    83069松山撫遠街濱江街道路第1期新築工期(二)卷宗顯示，可
    知被告乙○○與被告甲○○為領取補償金而同偽造許玉珠之
    委託書之共同侵權行為，而追加乙○○為被告，依前揭法條
    所示，應予准許。
三、又按，訴狀送達後，原告不得將原訴變更或追加他訴；但擴
    張或減縮應受判決事項之聲明者，不在此限，民事訴訟法第
    255條第1項第3項定有明文。經查，本件原告原就本金部分
    ，請求新臺幣（下同）1,000,000元，於訴訟進行中，擴張
    訴之聲明，就本金部分追加請求為22,581,276元，依前揭法
    條所示，應予准許。
四、本件被告乙○○經合法通知後，未於言詞辯論期日到場，核
    無民事訴訟法第386條所列各款之情形，爰依原告之聲請，
    准其一造辯論而為判決。
乙、實體方面：
一、原告起訴主張：原告為訴外人許玉珠之子，被告甲○○則為
    許玉珠之弟，被告乙○○為甲○○之子，被告甲○○、乙○○明知許玉珠於78年間即因中風而成植物人狀態長期臥床，
    竟於83年6月16日，由被告甲○○以許玉珠之代理人名義申
    請更換印鑑章，由被告乙○○於83年9月30日代理許玉珠申
    請換發身分證，並由被告甲○○於84年2月間許玉珠病逝前
    夕偽刻許玉珠印章，用印於許全喜（被告甲○○之父、訴外
    人許玉珠之養父）之繼承系統表，被告甲○○並持該繼承系
    統表及以許全喜全體繼承人之代表人身分，向臺北市政府地
    政處申請代領臺北市○○段○○段293-1、295-1、297、300-
    1、300-2等5筆土地（下稱系爭土地）之徵收補償款共計135
    ,487,656 元，並將上開領得款項依法由原告之母許玉珠繼
    承分配之1/6款項即22,581,276元（下稱系爭土地徵收補償
    金）不法侵占入己，嗣原告因被告甲○○爭議原告之母許玉
    珠之繼承權，而於93年11月間經臺北市政府地政處及其他繼
    承人告知上情，原告始察知被告偽造許玉珠印章、印文及侵
    占之行為，爰依民法第184條、第179條、第197條侵權行為
    損害賠償及不當得利、同法第1148條繼承之法律關係，提起
    本件訴訟等語。並聲明：(一)被告應連帶給付原告22,581,276
    元，及自84年2月18日起至清償日止，按年息5%計算之利息
    。(二)願供擔保請准宣告假執行。
二、被告甲○○則以：許玉珠因感恩於其受養父許全喜之收養照
    顧，所以簽訂授權書予被告甲○○，並願將該補償金給予被
    告甲○○，有許玉珠交付被告之加蓋印鑑章之身分證影本可
    證，而原告所提出之臺北市立仁愛醫院（下稱仁愛醫院）診
    斷證明書、入院護理評估、出院病歷摘要係描述許玉珠84年
    9月15日之身體狀況，無法證明許玉珠在83 年簽訂授權書、
    及84年2月間簽訂委託書時已失卻意識能力，且許玉珠於83
    年間是由其子即原告庚○○照顧，因許玉珠身分證之出生年
    月日、父名有誤，為了能順利領取補償金，被告甲○○及原
    告庚○○向臺北市大安區戶政事務所申請更正身分證，83
    年7月間大安區戶政事務所曾行文至臺北市○居街84巷7號3
    樓許玉珠、庚○○當時之住所，可知許玉珠是在意識清楚、
    有完全行為能力之下簽訂授權書授權被告甲○○領取補償金
    ，加上許玉珠於75年所立之放棄書載有「本人願意放棄許全
    喜死亡後所有建物及土地則產一切權利」等語，即可發現許
    玉珠之真意係放棄對繼承財產之權利，並同意由被告領取徵
    補償金至明，被告並未有侵權行為及不當得利之情事。又原
    告聲請鑑定許玉珠放棄書正本及印鑑證明正本之鑑定結果，
    可證上開兩者上之印文係出於同一印章，恰可證明許玉珠之
    委託書乃真正，被告甲○○係合法領取係爭徵收補償金，而
    原告復未證明被告未經許玉珠之同意逕自變更申請新印鑑及
    換發身分證，其所主張顯係無稽。況且，許全喜係於51年間
    過世，距今已40幾年，原告之侵權行為損害賠償請求權、不
    當得利請求權及繼承回復請求權均已罹於時效，而原告主張
    被告之侵權行為發生於84年間，距今已逾10年，其請求權亦
    罹於時效等語，資為抗辯。並聲明：(一)原告之訴及其假執行
    之聲請均駁回。(二)如受不利之判決，願供擔保請准宣告免為
    假執行。
三、至被告乙○○雖未於言詞辯論期日到場，惟據其到庭陳述辯
    稱：在83年領得補償金時，確實有得到原告庚○○同意，原
    告庚○○拿許玉珠的身分證、印章，發現許玉珠的養父許全
    喜登載錯誤、出生年月日登載錯誤，所以有去辦理更正，更
    正資料也有寄到原告庚○○戶籍地。當初原告庚○○拿身分
    證時，有表示他媽媽許玉珠同意不領取補償金。93年12月時
    ，我跟我父親第二次去拜訪原告庚○○時，他有表示為了補
    償金的事情，他被兄弟罵得要死，所以表示確實有這件事。
    許玉珠於84年死亡，按理身分證應該要銷燬，但實際上是84
    年9月我姑姑過世時由原告庚○○拿去銷燬，我不可能偽造
    文書等語，資為抗辯。並聲明：(一)原告之訴及其假執行之聲
    請均駁回。(二)如受不利之判決，願供擔保請准宣告免為假執
    行。
三、兩造不爭執之事項：
  (一)原告為訴外人許玉珠之子，被告甲○○則為許玉珠之弟，被
    告乙○○為甲○○之子，而訴外人許玉珠及被告甲○○則分
    別為訴外人許全喜之養女及次子，有繼承系統表1紙附卷可
    稽（見本院94年度家訴字第49號卷第16頁）。
  (二)被告甲○○持上開繼承系統表及以許全喜全體繼承人之代表
    人身分，向臺北市政府地政處申請代領系爭土地之徵收補償
    款共計135,487,656元，有收據5紙在卷足憑（見本院94年度
    家訴字第49號卷第17至21頁）。
  (三)被告曾提供天恩安養護理中心83年7月23日出具之證明書予
    大安區戶政事務所，有證明書1紙存卷可證（見本院卷第41
    頁）。
四、至於原告主張被告有侵權行為及不當得利之情事，主張被告
    應連帶給付原告22,581,276元，及自84年2月18日起至清償
    日止，按年息5%計算之利息等語，則為被告所否認，並以上
    開情詞置辯。是本件兩造所爭執者厥為：(一)75年12月1日之
    放棄書是否為訴外人許玉珠所書立？許玉珠是否已拋棄對許
    全喜之繼承權？(二)許玉珠係授權被告甲○○領取系爭土地徵
    收補償費或贈予系爭土地徵收補償金？被告甲○○是否不當
    得利？如屬不當得利，其應返系爭土地徵收補償金為若干？
    (三)本件原告之侵權行為損害賠償請求權是否罹於時效？茲析
    述如下：
  (一)75年12月1日之放棄書是否為訴外人許玉珠所書立？許玉珠
    是否已拋棄對許全喜之繼承權？
  1.本件被告甲○○雖提出75年12月1日放棄書1紙及同年月19日
    臺北市大安區戶政事務所印鑑證明2紙（見本院卷第52、53
    頁）佐證許玉珠因感恩其受養父許全喜之收養照顧，願意放
    棄對養父許全喜一切財產之繼承，並簽訂委託書授權被告甲○○領取系爭士地徵收補償金，並將該補償金贈予被告甲○○等語，惟為原告所否認，並主張上開放棄書上之簽名及文
    字均非許玉珠所簽，且放棄書簽立於75年12月1日，而印鑑
    證明係申請在後即75年12月19日核發，是上開放棄書顯係被
    告甲○○偽造等語。經查：
  (1)按關於私文書經本人或其代理人簽名、蓋章或按指印或有法
    院或公證人之認證者，推定為真正，民事訴訟法第358條第1
    項定有明文，又私文書之真正，他造當事人有爭執者，舉證
    人應負證明其真正之責，同法第357條亦有明文。本件被告
    提出放棄書作為許玉珠放棄對許全喜一切財產之繼承，惟為
    原告所否認。惟查，上開放棄書係私文書，而本院依原告聲
    請囑託法務部調查局鑑定上開放棄書原本上「許玉珠」印文
    與臺北市大安區戶政事務所印鑑證明原本上「許玉珠」印文
    及印鑑登記申請書原本上「許玉珠」印文是否相符一事，鑑
    定結果則為：「甲類印文（即放棄書上『許玉珠』之印文）
    與乙類印文（即印鑑證明上『許玉珠』之印文）及丙類印文
    （即印鑑登記申請書上『許玉珠』之印文）之形體相合、特
    徵相符，研判可能出於同一印章」等語，有該局95年3月20
    日鑑定通知書1份附卷可稽（見本院卷第122至123頁），而
    上開印鑑證明及印鑑登記申請書為公文書，可知被告所提系
    爭放棄書推定為真正。
  (2)原告主張上開放棄書上之簽名及文字均非許玉珠所簽，且被
    告乙○○於95年5月4日臺灣臺北地方法院檢察署偵訊時，亦
    自承許玉珠不識字，該放棄書係由被告甲○○代寫等語，雖
    被告甲○○並不否認，然上開放書許玉珠印文既與臺北市大
    安區戶政事務所印鑑證明上「許玉珠」印文相符，而推定放
    棄書為真正，則被告甲○○之代筆既非屬偽造文書，而放棄
    書雖簽立在印鑑證明之前，亦難認定放棄書為被告甲○○所
    偽造，此外，原告迄無法舉證證明上開放棄書係被告甲○○
    ，從而，原告主張放棄書係甲○○偽造一節，即非足取。
  2.次按，繼承人得拋棄其繼承權，前項拋棄，應於知悉其得繼
    承之時起2個月內以書面向法院為之，並以書面通知因其拋
    棄而應為繼承之人，民法第1174條定有明文。是繼承權之拋
    棄為要式行為，如不依法定方式為之，依民法第73條之規定
    自屬無效（最高法院23年台上字第2682號、第2683號判例意
    旨參照）。經查，本件被繼承人許全喜係於51年5月23日死
    亡，繼承人許玉珠如拋棄繼承，自應於同年7月22日之前以
    書面向法院為之，並以書面通知因其拋棄而應為繼承之人，
    始為有效，惟系爭放棄書係於75年12月1日製作，距51年7月
    22日已歷經24年餘，自不生許玉珠合法拋棄繼承之效力。
  3.又按，非對話而為意思表示者，其意思表示，以通知達到相
    對人時，發生效力，民法第95條第1項定有明文。系爭放棄
    書係非對話而為意思表示，自以通知到達相對人時，發生效
    力。然查，系爭放棄書僅記載：「本人願意放棄許全喜死亡
    後建物及土地財產一切權利。恐口無憑特立放棄書為憑。」
    等語（見本院卷第52頁），並未載明其意思表示之相對人為
    孰，自難僅以被告甲○○持有系爭放棄書，既認定許玉珠之
    真意為感念許全喜收養照顧之恩，而願意放棄其繼承許全喜
    之一切財產，並將系爭土地贈與被告甲○○，是被告甲○○
    所為許玉珠已拋棄對許全喜之繼承權之抗辯，即非可採。
  4.再按，不動產物權，依法律行為而取得設定、喪失、及變更
    者，非經登記，不生效力，民法第758條定有明文。復按，
    繼承人自繼承開始時，除本法另有規定外，承受被繼承人財
    產上之一切權利、義務，民法第1148條亦有明文。而查，系
    爭放棄書所言放棄土地、建物之權利，均屬不動產物權，縱
    許玉珠確有拋棄系爭土地之權利之意思表示，惟其自繼承開
    始時已承受被繼承人許全喜財產上之一切權利、義務，而不
    動產之贈與，非經辦理移轉登記，亦不生效力。從而，被告
    甲○○所為許玉珠已拋棄對許全喜之繼承權之抗辯，即非有
    據，亦不足採信
  (二)許玉珠係授權被告甲○○領取系爭土地徵收補償費或贈予系
    爭土地徵收補償金？被告甲○○是否不當得利？如屬不當得
    利，其應返系爭土地徵收補償金為若干？
  1.按無法律上之原因而受利益，致他人受損害者，應返還其利
    益；雖有法律上之原因，而其後已不存在者，亦同，民法第
    179條定有明文。即民法第179條規定之不當得利，凡無法律
    上之原因，而一方受利益，致他方受損害，即可成立，至損
    益之內容是否相同，及受益人對於受損人有無侵權行為，可
    以不問（最高法院65年台再字第138號判例意旨參照）。
  2.經查，被告甲○○提出83年6月16日許玉珠具名之委託書，
    於向臺北市政府地政處領取系爭土地徵收補償金，有委託書
    及收據附卷可稽（見本院卷第38頁、本院94年度家訴第49號
    卷第17至21頁），並經本院依職權向臺北市政府地政處調取
    系爭土地徵收補償領款相關卷宗，核閱相符，應堪信為真實
    。而被告乙○○雖曾於83年6月2日向臺北市政府地政處申辦
    系爭土地徵收補償金之領取，有臺北市政府地政處受理市民
    口頭請辦事項紀錄表、乙○○身分證影本存卷可證（見本院
    卷第36至37頁），然被告甲○○亦為得領取系爭土地徵收補
    償金之當事人，尚難據此即認定被告乙○○係為請領許玉珠
    之土地徵收補償金。至於原告雖主張上開委託書係被告甲○○、乙○○共同偽造云云，惟查上開委託書上「許玉珠」印
    文，與83年6月16日印鑑證明申請書上「許玉珠」印鑑印文
    相符，有原告提出之印鑑證明申請書1份在卷足稽（見本院
    卷第46頁），足認上開委託書得推定為真正。且查，原告雖
    主張被告甲○○、乙○○明知許玉珠於76年時中風，78年間
    即因中風而成植物人狀態長期臥床，81年間住進安養中心，
    已是無意識狀態不可能授權被告變更印鑑、領取印鑑證明及
    換新身分證云云，並提出許玉珠之死亡證明書1紙、以及仁
    愛醫院診斷證明書、入院護理評估、出院病歷摘要各1份（
    均影本）為證（見本院94年度家訴字第39號卷第12至15頁）
    ，被告雖不否認許玉珠中風，惟被告否認其於83年間無意識
    或成植物人狀態，而被告於申請變更印鑑時所提出之天恩安
    養護理中心83年7月23日證明書系記載：「許玉珠女士自民
    國81年5月起住進本中心，因中風半身不遂且有老人痴呆症
    休養至今」等語（見本院卷第41頁），並無法證明許玉珠為
    無意識或成植物人狀態，且原告所提出之死亡證明書，係許
    玉珠於84年9月17日死亡，無法證明許玉珠於83年間之身體
    狀態，至於仁愛醫院診斷證明書係證明許玉珠於「84年9月
    15日」因吸入性肺炎經急診入診治，依「當時」病歷記錄，
    病人因腦中風植物人狀態而長期臥床等情，而仁愛醫院入院
    護理評估雖有「pt cvp 5-6年，左側癱瘓」之記載，出院病
    歷摘要亦有「入院…中風呈植物人狀態……病史…病人中風
    已5年」之記載，惟均為許玉珠84年9月15日入院時之狀態之
    記錄，均無證明許玉珠於83年間已呈無意識或成植物人狀態
    原告復未提出其他證據證明許玉珠於83年間已呈無意識或成
    植物人狀態，是原告主張許玉珠於83年間呈無意識或成植物
    人狀態，不可能授權被告變更印鑑、換領身分證、代領系爭
    土地徵收補償金云云，尚非有據。又查，原告雖另主張被告
    乙○○以許玉珠重大疾病為由，先申請換領許玉珠之身分證
    ，再代許玉珠申請印鑑變更，再以所換領之新身分證及變更
    後之印鑑，與被告甲○○持以偽造委託書後不法冒領系爭土
    地徵收補償金云云，惟未能舉證以實其說，是原告主張被告
    甲○○及乙○○共同偽造系爭委託書云云，即非有據。
  3.被告甲○○雖以許玉珠感念養父許全喜之收養照顧，願意放
    棄其繼承許全喜之一切財產，並委託被告甲○○領取系爭土
    地徵收補償金，其真意為贈予系爭土地徵收補償金予被告甲○○云云，雖提出上開放棄書、委託書為證，惟為原告所否
    認。經查，上開放棄書不足以證明許玉珠確有拋棄系爭土地
    之權利之意思表示，且其縱有贈與系爭土地之意思，亦因未
    辦理移轉登記而不生效力，已如上述。而許玉珠出具之上開
    委託書，僅表明其因事未克親往領取系爭土地徵收補償金，
    特委由被告甲○○全權代理有關訂約及領款等一切事宜等語
    ，依其文義係委託被告甲○○領取系爭土地徵收補償金，亦
    並無贈與系爭土地徵收補償金之意思表示，是被告甲○○所
    為許玉珠贈與其系爭土地徵收補償金之抗辯，顯係臨訟矯飾
    之詞，並非足取。是被告甲○○接受許玉珠之委託代為領取
    系爭土地徵收補償金，於84年2月17日領取後竟未交付許玉
    珠，核即屬無法律上之原因而受利益，致許玉珠受損害者，
    應返還其不當得利之利益，而原告為許玉珠之繼承人，依據
    民法第179條、第1148條規定，請求被告甲○○返還系爭土
    地徵收補償金，自屬有據。至於原告主張被告乙○○應連帶
    返還系爭地徵收補償金部分，因原告無法舉證其所主張被告
    乙○○與甲○○係共同偽造系爭委託書，有如上述，其請求
    被告乙○○連帶給付系爭地徵收補償金，為無理由，不應准
    許。
  4.又按，74年6月3日修正之民法第1142條第1、2項規定，養子
    女之繼承順序與婚生子女同。養子女之應繼分，為婚生子女
    之2分之1。。經查，被告甲○○持繼承系統表及以許全喜全
    體繼承人之代表人身分，向臺北市政府地政處申請代領系爭
    土地之徵收補償款共計135,487,656元，有繼承系統表1份、
    收據5紙在卷足憑（見本院94年度家訴字第49號卷第16至21
    頁），為兩造所不爭執，堪信為真。而被繼承人許全喜係於
    51年5月23日死亡，依上開繼承系統表記載，斯時繼承人有
    許全喜之配偶許陳阿匏、次子甲○○、養子許冬瓜、養女賴
    許緞、林許金及許玉珠，則許玉珠之應繼分為許全喜遺產之
    8分之1，許陳阿匏則為4分之1。而許陳阿匏嗣於51年12 月
    23日死亡，其上開應繼分4分之1，許玉珠可得6分之1，即許
    全喜遺產之24分之1，則許玉珠就許全喜遺產之應繼分共為6
    分之1（即1/8＋1/24＝1/6），從而，原告請求被告甲○○
    給付系爭土地徵收補償金22,581,276元（計算式：135,487,
    656×1／6＝22,581,276），即非無據，應予准許。
  5.末按，不當得利之受領人於受領時，知無法律上之原因或其
    後知之者，應將受領時所得之利益，或知無法律上之原因時
    所現存之利益，附加利息，一併償還，民法第182條定有明
    文；此項利息屬法定利息，被告甲○○於受領系爭土地徵收
    補償金時，既知其無法律上之原因，有如上述，從而，原告
    請求被告甲○○自受領系爭補償金之翌日即84年2月18日起
    至清償日止，按年息5%計算之利息，為有理由，應予准許。
  (三)原告之侵權行為損害賠償請求權是否罹於時效？
    原告主張被告甲○○不當得利，應返還系爭土地補償金22,5
    81,276元，既有理由，則其另併主張之侵權行為損害賠償請
    求權，是否有理由，是否已罹於民法第197條第1項所定之2
    年或10年消滅時效期間，即毋庸再予審究，附予敘明。
五、綜上所述，原告本於民法第179條、第1148條規定之法律關
    係，請求被告甲○○給付原告22,581,276元，及自84年2月
    18日起至清償日止，按年息5%計算之利息，為有理由，應予
    准許。至原告逾上開範圍之請求，為無理由，不應准許，應
    予駁回。
六、兩造均陳明願供擔保，聲請宣告假執行或免為假執行，於原
    告勝訴部分，核無不合，爰均酌定相當擔保金額准許之。原
    告敗訴部分，其假執行已失所附麗，併予駁回。
七、本件為判決基礎之事證已明，兩造所為之其他主張、陳述並
    所提之證據，經審酌後，認均與本件之結論無礙，不再一一
    論述，併予敘明。
八、據上論結，本件原告之訴為一部有理由、一部無理由，並依
    民事訴訟法第385條第1項前段、第79條、第390條第2項、第
    392條第2項，判決如主文。
中    華    民    國    95    年    12    月    14    日
                  民事第三庭    法  官  曾啟謀
以上正本，係照原本作成。
如對本判決上訴，須於判決送達後20日內向本院提出上訴狀
中    華    民    國    95    年    12    月    14    日
                                書記官  王月伶


司法院資訊處製作；財團法人民間司法改革基金會備份。
